【裁判字號】    95,聲判,6
【裁判日期】    950227
【裁判案由】    聲請交付審判
【裁判全文】
臺灣板橋地方法院刑事裁定               95年度聲判字第6號
聲  請  人
即  告訴人  甲○○
代  理  人  凌見臣律師
被      告  乙○○
上列聲請人因被告涉嫌侵占案件，不服臺灣高等法院檢察署94年
度上聲議字第2961號駁回再議之處分（原不起訴處分案號：臺灣
板橋地方法院檢察署94年度偵字第11219 號），聲請交付審判，
本院裁定如下：
    主  文
聲請駁回。
    理  由
一、按告訴人不服上級法院檢察署檢察長或檢察總長認再議為無
    理由而駁回之處分者，得於接受處分書後十日內委任律師提
    出理由狀，向該管第一審法院聲請交付審判。法院認為交付
    審判之聲請不合法或無理由者，應駁回之，刑事訴訟法第25
    8 條之1 、第258 條之3 第2 項前段分別定有明文。本件聲
    請人以被告乙○○涉犯侵占罪嫌，向臺灣板橋地方法院檢察
    署提出告訴，經該檢察署檢察官於民國94年7 月28日以94年
    度偵字第11219 號為不起訴處分後，聲請人不服聲請再議，
    經臺灣高等法院檢察署檢察長以再議為無理由而於94年11月
    30日以94年度上聲議字第2961號處分書駁回再議之聲請，該
    處分書於95年1 月10日送達聲請人收受等情，業經本院調閱
    上開相關卷宗審核無訛，且有送達證書附卷足憑（見臺灣高
    等法院檢察署94年度上聲議字第2961號卷第10頁），是聲請
    人委任律師於94年1 月18日向本院聲請交付審判，程序上要
    屬合法，合先敘明。
二、聲請人聲請交付審判意旨略以：
  (一)本案事實經過：被告為址設臺北市文山區○○○路○ 段123
    號1 樓、125 號1 樓之「臺北市私立伊頓語文短期補習班」
    （以下簡稱伊頓補習班）之設立代表人，聲請人則係伊頓補
    習班之實際負責人，二人間係三親等之甥舅關係。被告基於
    意圖為自己不法所有之犯意，於93年11月間某日，在臺北市
    文山區○○○路○ 段123 號1 樓、125 號1 樓之「伊頓補習
    班」上址，私自更換「伊頓補習班」之門鎖，將「伊頓補習
    班」據為己有，因認被告涉犯刑法第338 條、第324 條、第
    335 條第1 項之親屬侵占罪嫌。
  (二)聲請交付審判之理由：臺灣板橋地方法院檢察署及臺灣高等
    法院檢察署對於聲請人所提之證據均未斟酌，且就應調查之
    證據未予調查，率以與書證不符之空泛證言，遽認被告罪嫌
    不足，予以不起訴處分及駁回再議，實有下列不當之處：
  1.伊頓補習班確為聲請人所有，被告及證人吳鉗均非所有人。
    伊頓補習班設立時之裝潢修繕費用共約新臺幣三百萬元由聲
    請人支出，修繕期間亦由聲請人監工；伊頓補習班每月租金
    、電信費用、每年稅捐由聲請人負擔繳納；伊頓補習班之員
    工均為聲請人所聘僱；伊頓補習班之員工薪資支出及學費收
    入，皆由聲請人覆核及發放，足證聲請人為實際負責人，而
    伊頓補習班確為聲請人所有。被告雖為伊頓補習班之登記代
    表人，僅受僱而領取薪資，並未實際經營，因此被告對伊頓
    補習班僅屬持有關係，並非實際經營之所有關係。又證人吳
    鉗自始至終均未為任何出資，更無任何實際經營行為，其僅
    空言證稱其為實際所有人，並未就如何出資、經營為任何舉
    證，其證言顯無憑據，而不足採。臺灣高等法院檢察署未察
    及此，徒以吳鉗空泛未提任何證據證明之證言，率認吳鉗為
    出資經營者，其認定顯有違誤。
  2.又被告明知其僅為伊頓補習班之登記代表人，竟表明伊頓補
    習班為其所有，先更換伊頓補習班之門鎖，再禁止聲請人及
    聲請人之員工進入，並將伊頓補習班原「私立伊頓語文補習
    班」之招牌拆除，變更為「幼學館語文補習班」，對外招生
    營業，進而侵佔聲請人所有之生財器具設備及學費收入，則
    被告所為顯已變易持有為所有，進而可證被告確有侵占之事
    實。
  3.再郭金發受僱於聲請人，於93年11月23日曾遭被告以伊頓補
    習班所有人之地位趕出伊頓補習班，其可證明被告就伊頓補
    習班有易持有為所有之行為，進而聲請人確係受害，因而聲
    請人於原偵查卷告訴補充理由暨調查證據聲請狀中請求傳訊
    郭金發作證。詎臺灣高等法院檢察署逕自曲解再議聲請之意
    旨，逕認郭金發無庸傳訊，其處分意旨實與聲請再議意旨風
    馬牛不相及。
  (三)綜上所述，臺灣高等法院檢察署94年度上聲議字第2961號駁
    回再議之處分書既有上開違背法令之處，故聲請人不服原處
    分，聲請鈞院裁定交付審判。
三、按犯罪事實應依證據認定之，無證據不得認定犯罪事實，刑
    事訴訟法第154 條第2 項定有明文。又犯罪事實之認定，應
    憑真實之證據，倘證據是否真實尚欠明確，自難以擬制推測
    之方法，為其判斷之基礎；而認定犯罪事實之證據係指足以
    認定被告確有犯罪行為之積極證據而言，該項證據自須適合
    於被告犯罪事實之認定，始得採為斷罪資料，最高法院著有
    53年臺上字第656 號、29年上字第3105號判例。其以情況證
    據（即間接證據）斷罪時，尤須基於該證據在直接關係上所
    可證明之他項情況事實，本乎推理作用足以確證被告有罪，
    方為合法，不得徒憑主觀上之推想，將一般經驗上有利被告
    之其他合理情況逕予排除，此觀諸最高法院32年上字第67號
    判例意旨亦甚彰明。又告訴人之告訴，係以使被告受刑事訴
    追為目的，是其陳述是否與事實相符，仍應調查其他證據以
    資審認（參照最高法院52年臺上字第1300號判例）。
四、經查：
  (一)本案聲請人於告訴狀中提出伊頓補習班員工逐月薪資表、伊
    頓補習班請假單、伊頓補習班收費憑證、中華電信公司電信
    費收據與臺北市稅捐稽徵處印花稅繳款書等文件，主張其為
    伊頓補習班之實際負責人云云，惟證人即聲請人之父吳鉗在
    臺灣板橋地方法院檢察署偵查中具結證稱：「（問：臺北市
    ○○○路5 段123 、125 號的伊頓語文短期補習班是你經營
    的？）該房屋是租的，這家補習班都我開的，原我二兒子經
    營，但因他去當兵，才叫告訴人負責經營。」、「（問：告
    訴人說92年起補習班所有費用支出都他付的，有否意見？）
    他只是出了部分，並不是全都他一人出的，我第三女兒有拿
    錢給告訴人，她是負責補習班財務。」、「（問：現在補習
    班何人經營？）我現在都交代我第五女婿負責，第四女兒負
    責財務。」、「（問：為何不將補習班交給告訴人經營？）
    因為這三年來告訴人所為，我認為不可靠，才將該二間小的
    收回來。還有其他二家我還是給告訴人經營。」等語（見臺
    灣板橋地方法院檢察署94年度他字第3106號偵查卷第40、41
    頁），足徵伊頓補習班原屬吳鉗設立，曾交由聲請人負責經
    營，嗣已由吳鉗收回轉交他人經營，益徵聲請人確已非實際
    負責人，堪以認定。參以，從前開卷伊頓補習班員工附逐月
    薪資表、伊頓補習班請假單、伊頓補習班收費憑證、中華電
    信公司電信費收據與臺北市稅捐稽徵處印花稅繳款書等文件
    之內容觀之，充其量僅能認定聲請人曾參與伊頓補習班之經
    營，然參酌證人吳鉗之前開證詞以觀，尚不足以認定聲請人
    即為該補習班之實際負責人或係所有權人。
  (二)另聲請人指被告更換伊頓補習班之門鎖，禁止聲請人及聲請
    人之員工進入，顯已易持有為所有云云。惟伊頓補習班之門
    鎖係吳鉗更換一節，業據證人吳鉗在偵查中具結證述綦詳（
    見臺灣板橋地方法院檢察署94年他字第3106號偵查卷第41頁
    ），足徵更換門鎖並非被告所為，則被告並無聲請人所指訴
    之藉由更換門鎖而侵占伊頓補習班之犯行。又聲請人另指被
    告將伊頓補習班原「私立伊頓語文補習班」之招牌拆除，變
    更為「幼學館語文補習班」，對外為招生營業行為，其行為
    亦屬變易持有為所有云云，惟聲請人自警詢、偵查中，乃至
    於聲請交付審判時，迄未提出具體證據以實其說，是以聲請
    人片面指稱被告更換伊頓補習班之招牌，並進而侵占聲請人
    所有之生財器具設備及學費收入，顯有易持有為所有之犯行
    云云，尚不足採。抑且，有關伊頓補習班之各項事務，均由
    聲請人之父吳鉗作主決定，已據吳鉗在偵查中結證明確，足
    徵上開伊頓補習班之更改招牌或由何人收費等情事，應是由
    吳鉗決定，顯與被告無涉，亦無證據證明更改招牌係由被告
    所為；又聲請人指稱被告藉著更換伊頓補習班之招牌，進而
    侵占聲請人所有之生財器具設備及學費收入云云，因聲請人
    並未舉證證明被告有聲請人所指訴之上開犯行，且因上開伊
    頓補習班係由吳鉗所設立，上開補習班之各項事務，係由吳
    鉗作主決定，而聲請人並非該補習班之實際經營負責人，既
    如前述，則伊頓補習班之生財器具設備及學費收入之歸屬權
    利人，亦顯非係聲請人，故聲請人空言指稱被告侵占上開補
    習班之生財器具設備及學費收入，致聲請人受有損害云云，
    委無足取。
  (三)再聲請人雖謂郭金發受僱於聲請人，於93年11月23日曾遭被
    告以伊頓補習班所有人之地位趕出伊頓補習班，可證明聲請
    人確係受害云云。惟被告既係伊頓補習班之名義負責人，而
    伊頓補習班之各項事務均由聲請人之父吳鉗作主決定，迭如
    前述，則如吳鉗決定不繼續聘僱某位員工，而授意伊頓補習
    班之名義負責人即被告解聘該員工，亦與常情無何違背之處
    ；易言之，郭金發為被告趕出補習班之事縱或屬實，然此與
    被告是否涉犯侵占罪嫌之間，毫不相涉，尚不足以證明被告
    有為自己不法所有之意圖，況伊頓補習班既非屬於聲請人所
    有，而係屬於聲請人之父吳鉗所有，則聲請人指訴被告有侵
    占聲請人所有之伊頓補習班之犯行，顯屬無稽。
  (四)至聲請人指稱證人吳鉗雖證稱其為實際所有人，卻未就如何
    出資經營為任何舉證，其證言顯無憑據云云。惟伊頓補習班
    確係吳鉗所出資設立，曾交予告訴人經營過，後認為告訴人
    不可靠才將之收回來交予他人經營等情，業經證人吳鉗在偵
    查中結證在卷（見臺灣板橋地方法院檢察署94年度他字第
    3106 號 偵查卷第40、41頁），而證人吳鉗在為上開證述時
    ，在場之聲請人與聲請人所委任之告訴代理人均未為反對上
    情之意思表示，足徵證人吳鉗之上開證詞，並非無稽，益徵
    上開伊頓補習班係屬於吳鉗所有，聲請人並非所有權人，自
    無疑問，則聲請人空言指稱其係伊頓補習班之所有權人，被
    告藉更換門鎖、招牌之行為來達成侵占聲請人所有之伊頓補
    習班之目的云云，並無理由。原偵查、再議機關認為被告罪
    嫌不足，而分別為不起訴處分或再議駁回之處分，並無不當
    。
五、綜上所述，本件並無證據足資認定被告有何侵占情事，揆諸
    首揭說明，實難僅因聲請人片面之指訴，即遽令被告擔負罪
    責。此外，復查無其他積極證據，足資認定被告有何侵占犯
    行，應認其罪嫌不足。故原偵查、再議機關依偵查所得證據
    ，認聲請人所告訴被告涉犯侵占罪嫌之犯罪嫌疑不足，而先
    後所為不起訴處分及駁回再議聲請之處分，均核無不合。聲
    請人猶執陳詞，指摘不起訴及駁回再議等處分為不當，聲請
    交付審判，為無理由，應予駁回。
據上論斷，應依刑事訴訟法第258 條之3 第2 項前段，裁定如主
文。
中    華    民    國    95    年    2     月    27    日
                  刑事第四庭  審判長法  官  陳恆寬
                                    法  官  陳明偉
                                    法  官  許必奇
以上正本證明與原本無異。
本裁定不得抗告。
                                    書記官  金和國
中    華    民    國    95    年    2     月    27    日


司法院資訊處製作；財團法人民間司法改革基金會備份。
